קטלוג של O.62 - אוסף בורוויץ - עדויות שניגבו בידי הוועדה ההיסטורית היהודית בפולין,1945- 1947 O.62
O.62 - אוסף בורוויץ - עדויות שניגבו בידי הוועדה ההיסטורית היהודית בפולין,1945- 1947
1945-1947
Zydowska Komisja Historyczna
מכונת כתיבה, 545 תיקים מחזה ספר זכרונות עדות קינה רשימות שירים diaries and memoirs newspaper clippings
יד ושם
O.62
אוסף זה הינו אוסף סגור ולא צפוי להתווסף אליו תיעוד נוסף בעתיד.
<>,<>,<>,Poland; <>,<>,<>,Germany; <>,<>,<>,Austria; <>,<>,<>,France; <>,<>,<>,Czechoslovakia; <>,מחנה,Poland; Krakow,Krakow,Krakow,Poland
החומרים נמסרו ליד ושם על ידי Borwicz Maksymilian Michal (1911-1987)
התיעוד המקורי של חטיבה זו נמצא בארכיון יד ושם
O.62 - אוסף בורוויץ - עדויות שניגבו בידי הוועדה ההיסטורית היהודית בפולין מיכל בורביץ'- מקסימיליאן בורוכוביץ' (Michal Borwicz- Maksymilian Boruchowicz) נולד ב-Krakow ב-1911 ונפטר ב-Paris ב-1987. הוא היה סופר והיסטוריון יהודי פולני, חוקר תולדות יהודי פולין בתקופת השואה, בוגר האוניברסיטה היאגיילונית ב-Krakow. בורביץ היה אסיר במחנה Janowska שב-Lwow בשנים 1943-1942. נגזר עליו גזר דין מוות בתלייה אך בעת ביצוע גזר הדין נקרע חבל התלייה. הוא ברח מהמחנה והצטרף לשורות הפרטיזנים. בורביץ פיקד על יחידה של AK (צבא המולדת - Armia Krajowa) בסביבות Krakow. לאחר המלחמה עמד בראש הוועדה ההיסטורית היהודית ב-Krakow ופעל במסגרתה בשנים 1947-1945. לאחר הגירתו לצרפת ב-1947 ניהל את המרכז לחקר תולדות יהודי פולין ב-Paris (Centre d'etude de l`histoire des Juifs (Polonais עד מותו. בורביץ תרם את האוסף הארכיוני שלו ליד ושם. אוסף העדויות: מיד לאחר השחרור החלה הוועדה היהודית ההיסטורית בפולין על שלוחותיה האזוריות לגבות עדויות, כדי לתעד את שואת יהודי פולין. חלק מהעדויות ניגבו כבר באפריל 1945. האוסף ברובו כולל עדויות מפי יהודים שבאו מכל שכבות האוכלוסייה, ושרדו את המלחמה. העדויות מתעדות את התקופה הנאצית על כל היבטיה מראשית הכיבוש הגרמני: פרעות, התנהגות האוכלוסייה המקומית, תהליך הגטואיזציה, החיים בגטאות והגירוש למחנות, אקציות חיסול ורציחות המוניות בתוך הגטאות ובבורות הירי, הישרדות יהודים בזהות בדויה בצד הארי, הסתתרות בערים, בכפרים וביערות, לחימה בשורות הפרטיזנים, המחתרת היהודית על גווניה ולחימתה נגד הגרמנים, מחנות עבודה ומחנות המוות בפולין ומחוצה לה, צעדות המוות. באוסף גם עדויות שניגבו מילדים שהיו פעוטים בתחילת הכיבוש הגרמני, ואיבדו את משפחותיהם במשך המלחמה, עדויות אודות פושעי המלחמה, גרמנים ובני לאומים אחרים, שניגבו במסגרת איסוף תיעוד משפטי. חלק קטן מהעדויות ניגבו מפולנים שתיארו את קורות שכניהם היהודים, או שהיו עדי ראייה לרציחות המוניות שבוצעו ביהודים. האוסף משקף את הרס החיים היהודיים בעיירות קטנות, בכפרים ובערים הגדולות כמו גם את קורותיהם של יהודים שהיו אסירים במחנות עבודה ובמחנות הריכוז והמוות. בכלל התיעוד: - ראיונות עם חברי הוועדות ההיסטוריות. - רישום עצמאי של חוויות מתקופת המלחמה, חלק נרשמו בעת האירועים עצמם ושרדו יחד עם הניצולים. - יומנים וקטעי זיכרונות, מחזות, שירים ששולבו בדברי העדות. ישנן עדויות שניתנו בעילום שם ויש שנרשמו במהלך המלחמה לעיתים לפני מות הכותב האלמוני, ונמצאו לאחר המלחמה. הוועדה ההיסטורית היהודית המשיכה במלאכת גביית העדויות באמצעות סניפים אזוריים עד שנת 1952.
Borwicz Maksymilian Michal (1911-1987)
- מחזה בשם "W Noc Oczekiwan" [בליל הציפיות] העוסק בזוג פולנים, בחבריהם היהודים והפולנים ובדיירי הבית בדירה ב-Warszawa בזמן המרד בגטו Warszawa, W noc oczekiwan; date empty; התיק נוצר על ידי Zydowska Komisja Historyczna; 124 מחזה מכונת כתיבה; O.62/525
  תיאטרון; פולנים; יחס ליהודים; לוחמים יהודים; עזרה ליהודים - פולין; משתפי פעולה - פולין; הצלה ע"י פולנים; ילדים במסתור; הישרדות; יחס האוכלוסייה - פולנים; יחס ליהודים - פולין ואוכלוסייה פולנית; אנטישמיות - פולין; הצלה; דילמות מוסריות; ילדים ומבוגרים; הלשנה; Warszawa,Warszawa,Warszawa,Poland; Warszawa,גטו; מרד גטו Warszawa
  החומרים נמסרו ליד ושם על ידי Borwicz Michal
  מחזה בשם "W Noc Oczekiwan" [בליל הציפיות] העוסק בזוג פולנים, בחבריהם היהודים והפולנים ובדיירי הבית בדירה ב-Warszawa בזמן המרד בגטו Warszawa הדמויות במחזה: משורר פולני ואשתו חברו היהודי של הבעל, לוחם במרד בגטו, ובתו שכנים מכרים מחוגים חברתיים שונים זוג יהודי מסתתר המחפש מקום לינה שוערת הבית הסוגיות עליהן נסובה העלילה: יחס הפולנים למרד בגטו, ליהודים המנסים להסתתר, ועמדותיהם בנוגע לסיוע ליהודים; התלבטויות לגבי הסתרתה של הילדה היהודיה לאחר מות אביה במרד ומתן מחסה ליהודים שנמלטו; מידת ההתגייסות למאבק בגרמנים ולמחתרת; שיתוף פעולה עם הגרמנים מתוך שיקולים תועלתניים; גילויי אנטישמיות מול סיוע ליהודים.
- עדות על האקציות בגטו Lwow וקורות האוכלוסייה היהודית במקום מינואר 1942 עד מרס 1943, Polowanie na "Homo Sapiens"; date empty; התיק נוצר על ידי Zydowska Komisja Historyczna; 18 diaries and memoirs עדות מכונת כתיבה; O.62/526
  גטו; גטואיזציה; אקציות; הסתתרות; מחנה אסירים; סלקציה; מסתור; תלייה; רציחות המוניות; שוטרים יהודים; הוצאות להורג; סדיזם; רעב; מות קרובי משפחה ומכרים; בריחה לצד הארי; תעודות עבודה; שריפה; מחנות עבודה; טיפוס הבהרות; בריחה ליערות; הצד הארי; הסתתרות בכפר; Lwow,Piaski,גבעה,אתר רצח,Poland; Lwow,גטו; Lwow,בית סוהר,אתר רצח; Janowska,<>,<>,Poland; Grzymek; Engels Erich
  עדות על האקציות בגטו Lwow וקורות האוכלוסייה היהודית במקום מינואר 1942 עד מרס 1943 האקציות בגטו Lwow בחודשים ינואר, מרס ואוגוסט, 1942; גל נסיונות "אריזציה" בספטמבר 1942: תקווה להשרדות באמצעות "מראה ארי טוב", לימודי הדת הקתולית בקרב ילדים; הכרזת הגרמנים על מעבר היהודים לרובע יהודי פתוח ב-Kleparz בספטמבר ותלייה פומבית של 11 שוטרים יהודים ושל ראש הקהילה; האקציה של נובמבר והבנה שתעודת עבודה לא תהווה ערובה לחיים; בריחה ליערות והכנת מקומות מסתור; ריכוז יהודים בעלי תעודות של "עובדים חיוניים" בכמה רחובות לפני האקציה של ינואר 1943, בה בוצעו הוצאות המוניות להורג ברחובות והועלו באש בתים; סגירת "הגטו הקטן" ויציאת אסירים מתחום הגטו לעבודה תוך רציחות בידי אנשי הס"ס בשער כדבר שבשגרה; רצח האחות באחת היציאות לעבודה; דמותו של Grzymek, מפקד המחנה בגטו הקטן, ומעשי הסדיזם שלו באסירים; מגיפת טיפוס הבהרות ורצח האחות השנייה; מחלת הטיפוס של אחות שלישית, הסתרתה במרתף ומותה מהמחלה; ביקורים של Engels ממחנה Janowska ותלייה פומבית של שוטרים יהודים בפקודתו במרס 1943; רעב תמידי ואבדן רוח חיים; נסיעה ברכבת לללא תעודות מ-Lwow לכפר המרוחק 70 ק"מ משם; חזרה לגטו כעבור שבועיים ויציאה נוספת לצד הארי.
- זכרונות של Stanislaw Gajkowski, פולני קתולי יליד 1860 Stanislawow, פולין, על רצח היהודים ב-Stanislawow ועל קורותיו בכלא Stanislawow לאחר מעצרו בחודש אוגוסט 1941 ועד שחרורו, 9/2/1946-9/2/1946; התיק נוצר על ידי Zydowska Komisja Historyczna; 24 זיכרונות מכונת כתיבה; O.62/527
  מאסר; אסירים יהודים; עינויים; בורות ירי; אקציות; אינטליגנציה פולנית; קברים המוניים; רופאים יהודים בתנועה הפרטיזנית באוקראינה בשנות מלחמת העולם השניה.; הלקאות; רציחות המוניות; אוקראינים; שריפה; הוצאות להורג; Stanislawow,Stanislawow,Stanislawow,Poland; Stanislawow,בית קברות יהודי,אתר רצח,Poland; Stanislawow,גטו; Stanislawow,טחנת קמח,אתר רצח,Poland
  זכרונות של Stanislaw Gajkowski, פולני קתולי יליד 1860 Stanislawow, פולין, על רצח היהודים ב-Stanislawow ועל קורותיו בכלא Stanislawow לאחר מעצרו בחודש אוגוסט 1941 ועד שחרורו גורלו של ד"ר Oberhardt, רופא יהודי, בכלא ב-Stanislawow; עדות שמיעה על האקציה ב- Stanislawow ב-12 באוקטובר 1941: רצח אלפי יהודים בירי בבית הקברות של Stanislawow וקבורתם בקברי המונים במקום; ריכוז היהודים הנותרים בגטו; רציחות המוניות של יהודים בבניין שכונה "טחנת הרוח האדומה"; שריפת בתים על יושביהם; שוד גופות הנרצחים; קורותיו בכלא Stanislawow: מעצר ומאסר בגל המעצרים ההמוניים של האינטליגנציה הפולנית ב-Stanislawow באוגוסט 1941; מגורים בתא עם 60 אסירים; יחס השומר האוקראיני; מעשי התעללות ורצח של אסירים בידי מפקד הכלא Krieger; חלוקת מזון בדרך שמנעה ממרבית האסירים גישה לאוכל; מניעת תנאים סניטריים בסיסיים; תמותה יומיומית של אסירים כתוצאה מהלקאות ומעינויים.
- זכרונות של Abraham Lichter על קורותיו בגטו Lwow, ב-Dnepropetrovsk, ב-Dolgintsevo, במחנה ב-Krzywy Rog, באשפוז ב-Novi Bug ועוד, 1945-1947; התיק נוצר על ידי Zydowska Komisja Historyczna; 16 זיכרונות מכונת כתיבה; O.62/528
  עבודות כפייה; תעודות אריות; בריחה לצד הארי; בריחה מגירוש; תעודות מזויפות; בריחה מאקציה; בריחה מטרנספורט; Lwow,גטו; Dnepropetrovsk,Dnepropetrovsk City,Dnepropetrovsk,Ukraine (USSR); Dolgintsevo,Krivoy Rog City,Dnepropetrovsk,Ukraine (USSR); Krzywy Rog,Krivoy Rog City,Dnepropetrovsk,Ukraine (USSR); Novi Bug,Tomakovka,Dnepropetrovsk,Ukraine (USSR); Kaganovicha,Krivoy Rog,Dnepropetrovsk,Ukraine (USSR)
  זכרונות של Abraham Lichter על קורותיו בגטו Lwow, ב-Dnepropetrovsk, ב-Dolgintsevo, במחנה ב-Krzywy Rog, באשפוז ב-Novi Bug ועוד עבודה בגטו Lwow עד סוף מאי 1943; יציאה מן הגטו עם תעודות אריות מזוייפות יחד עם אביו ואחיו ונסיעה ברכבת ל-Dnepropetrovsk; נסיעה עם אחיו ל-Dolgintsevo מחשש לגילוי זהותם היהודית; עבודה בזהות בדויה בבניין; עבודה בחפירת תעלות ב-Kaganovicha; התקרבות החזית וקרבות עם כוחות הצבא האדום בספטמבר 1943; אקציות תכופות וגירושים לעבודות כפייה בגרמניה; לכידה עם אחיו באקציה בדצמבר 1943; גירוש למחנה ב-Krzywy Rog; גירוש כל עובדי הכפייה המיועדים בקרונות חתומים; בריחה מטרנספורט תוך פציעה; טיפול בבית חולים ב-Novi Bug הודות לתעודות מזוייפות עד ינואר 1944; עבודה במקום עד השחרור בידי הצבא האדום ב-7 במרס 1944.
- עדות קבוצתית של Cesia Frymer ושל Pola Warszawska על המחתרת היהודית ב-Krakow וב-Rzeszow, 28/12/1945-28/12/1945; התיק נוצר על ידי Zydowska Komisja Historyczna; 21 עדות מכונת כתיבה; O.62/529
  מחתרת יהודית - פולין; מחתרת חלוצית; לחימה יהודית; משתפי פעולה - פולין; מחתרת קומוניסטית; הלשנה; משתפי פעולה יהודים; Krakow,Krakow,Krakow,Poland; Krakow,גטו; Rzeszow,גטו; השומר הצעיר - פולין; אי"ל - ארגון יהודי לוחם (בגטו Krakow); PPR - Polska Partia Robotnicza; Cyganeria - התקפה של "הארגון היהודי הלוחם" על בית קפה ב-Krakow ב-22/12/1942
  עדות של Cesia Frymer ושל Pola Warszawska על המחתרת היהודית ב-Krakow וב-Rzeszow התארגנות המחתרת בגטו Krakow לאחר הגירושים ביוני 1942; קווים לדמותם של חברי הארגון; קשרים של התנועות הציוניות החלוציות עם המפלגה הקומוניסטית הפולנית (PPR); השוד במפעלי "Optima"; תכנון וביצוע פעולות חבלה ביעדים גרמניים; מתקפה על קפה "Cyganeria", מקום הבילוי המועדף על קצינים גרמנים ב-Krakow; מעצר של לוחמים רבים עקב הלשנות; יצירת קשר בידי קבוצת צעירים, חברי "השומר הצעיר" בגטו Rzeszow, עם אנשי המחתרת היהודית ב-Krakow; פעולות חבלה והתקפות בידי אנשי המחתרת ב-Rzeszow; מעצרם ומותם של מרבית הלוחמים בשל חדירת משתפי פעולה בשירות הגסטפו לשורות המחתרת ב-Krakow.
- עדות של Leokadja Bachner, ילידת Oświęcim, פולין על קורותיה ב-Lwow ובעבודה אצל פולנים בכפרים בזהות בדויה, date empty; התיק נוצר על ידי Zydowska Komisja Historyczna; 2 עדות מכונת כתיבה; O.62/53
  גטו; אקציות; הצד הארי; עזרה ליהודים; רציחות; כמרים; הסתתרות אצל פולנים; הסתתרות בכפר; יחס האוכלוסייה - פולנים; הלשנה; Lwow,Lwow,Lwow,Poland; Lwow,גטו; Sokolowka,Kosow Pokucki,Stanislawow,Poland; Busk,Kamionka Strumilowa,Tarnopol,Poland; Adamy,Kamionka Strumilowa,Tarnopol,Poland
  עדות של Leokadja Bachner, ילידת Oświęcim, פולין על קורותיה ב-Lwow ובעבודה אצל פולנים בכפרים בזהות בדויה מגורים ב-Lwow לפני המלחמה; מות הבעל ב-Lwow בנובמבר 1941; לכידה באקציה ב-1 באפריל 1942 והצלה בידי רופא יהודי; חיים במסתור במשך שבועיים בגן של פולנים בעיר; לאחר האקציה מעבר לכפר ליד Sokolowka בזהות בדויה ככובסת; סיוע מידי פולניות אחרות שהועסקו עמה בהסתרת זהותה; מעבר לכפר אחר לאחר שנה וחצי; קבלת תעודת לידה ומסמכים מכומר ליד Busk; עבודה כטבחית בכפר Adamy; סיוע של ראש הכפר ליהודים שהסתתרו ביער הסמוך.
- זיכרונות של Boruch Mortka Elbinger, יליד 1900 Brzesko Nowe, פולין על קורותיו וקורות משפחתו במקומות מסתור אצל איכרים בכפרים הסמוכים, Opis i moje przejscia w miasteczku Brzesk Nowy od czasu dostania sie pod okupacje niemiecke; 1946-02/03/1946; התיק נוצר על ידי Zydowska Komisja Historyczna; 17 זיכרונות מכונת כתיבה; O.62/530
  בריחה מגטאות; בריחה מהשמדה; הסתתרות בכפר; יחס האוכלוסייה - פולנים; מחבוא למחיקה; הלשנה; הסתתרות אצל פולנים; יחס האוכלוסיה המקומית; מות קרובי משפחה ומכרים; מסתור; סחיטה; Brzesko Nowe,Miechow,Kielce,Poland
  זיכרונות של Boruch Mortka Elbinger, יליד 1900 Brzesko Nowe, פולין על קורותיו וקורות משפחתו במקומות מסתור אצל איכרים בכפרים הסמוכים התפצלות המשפחה עם הידיעה על הגירוש הצפוי מ-Brzesko Nowe בנובמבר 1942: מסירת הבת הקטנה Lola, בת 8, למשמורת בכפר סמוך, גירושה כעבור ימיים ורציחתה ברצח המוני בגטו Miechow; מסתור עם הבן Emanuel בכפר והצטרפות אשתו עם הבת הגדולה Poli כעבור שבועיים; חיים במסתור בעליית גג תמורת כסף וסחורות תוך סחיטה ואיומים מבעל ההבית במשך 11 חודשים; מעבר לבית איכר אחר; יציאות של הבן בתחפושת ילדה להביא סחורות לתשלום עבור המחבוא; חיפושים תכופים של כנופיות מקומיות ואנשי Narodowe Sily Zbrojne - NSZ (הפלג הימני של המחתרת הפולנית) אחר יהודים מסתתרים ורציחתם; רצח אשתו לאחר חקירה בעינויים באחת מיציאותיה אל מחוץ לבית בדצמבר 1944; מחלה קשה של שני הילדים והיעדר נכונות לסייע מצד המשפחה המסתירה; חזרה לביתם, שנשדד בידי השכנים, לאחר השחרור בידי הצבא האדום בינואר 1945.
- יומן של Zelda Ginzberg, ילידת 1924 Lowicz, פולין על קורותיה בגטו ב-Rawa Ruska, במחבוא, בנדודים, בזהות בדויה ובמסתור ביערות באזור Wolyn, "Jak ja przezylam okupacje od 1941 do 1944r"; 1941-1944; התיק נוצר על ידי Zydowska Komisja Historyczna; 5 יומן מכונת כתיבה; O.62/531
  גטו; גירוש ברכבות; גירוש מגטאות; בריחה מטרנספורט; הסתתרות מגרוש; גירוש ל Belzec; אקציות; רצח; בורות ירי; רציחות המוניות; מחלות; מחבוא למחיקה; נדודים; הסתתרות בכפר; הוצאות להורג; שריפה; טיפוס הבהרות; רעב; מסתור; Lowicz,<>,<>,Poland; Rawa Ruska,גטו; Rawa Ruska,Rawa Ruska,Lwow,Poland; Wolyn,<>,Wolyn,Poland
  יומן של Zelda Ginzberg, ילידת 1924 Lowicz, פולין על קורותיה בגטו ב-Rawa Ruska, במחבוא, בנדודים, בזהות בדויה ובמסתור ביערות באזור Wolyn מעבר ממקום מגוריה ב-Rawa Ruska ל-Lowicz לפקודת הגרמנים לאחר הכיבוש ב-2 ביוני 1941; עבודה בחקלאות עבור תשלום זעום; ריכוז יהודי הסביבה בגטאות וסגירת הגטו ב-Rawa Ruska ב-1 באוקטובר 1941; מגורים בצפיפות קשה, 40 נפש בשני חדרים; רעב, מחלות; גירוש ל-Belzec באקציה ב-15 באוקטובר 1941; בריחה מטרנספורט וחזרה לגטו כעבור יומיים; בניית מקומות מסתור לפני הכרזת הגטו כ"Judenfrei" (נקי מיהודים) בחודש יוני 1942; חיים במרתף עם 30 איש; מחלת הטיפוס; יציאות מהמרתף לקנות מצרכים עבור כל היהודים במחבוא; חשיפת המחבוא בהיעדרה וחזרה למרתף ריק ובו גופת דודתה שנרצחה בתליה; נדודים בכפרי הסביבה בחורף מדצמבר 1942; עדות ראייה לשריפת הגטו ב-Rawa Ruska ושריפתם של הרב ובני משפחתו חיים; גניבת תעודות של נערה אוקראינית ברכבת ובריחה ל-Wolyn; עבודה כמשרתת בזהות בדויה אצל איכר אוקראיני מינואר 1943; נדודים מכפר לכפר מחשש לגילוי זהותה עד סוף 1943; מסתור ביערות מפברואר ועד יולי 1944; שחרור בידי הצבא האדום; ציפייה לפגישה עם ההורים שחיו בסיביר כל זמן המלחמה. הועתק מרישומי המחברת על פיסות נייר בזמן המלחמה.
- זכרונות של Anna Karanter, ילידת 1913 Piaseczna, פולין על קורותיה במחנה לקידוחי נפט ליד Drohobycz, בנדודים עד יערות Wolyn ובעבודה ב-Lwow בזהות בדויה, Ostatnia droga; 20/02/1946-20/02/1946; התיק נוצר על ידי Zydowska Komisja Historyczna; 15 זיכרונות מכונת כתיבה; O.62/532
  מחנות עבודה; בריחה - נסיון; בריחה מהשמדה; הוצאות להורג; אוקראינים; מות קרובי משפחה ומכרים; הצד הארי; תעודות אריות; בריחה לצד הארי; בריחה ממחנות עבודה; בורות ירי; יחס האוכלוסייה - אוקראינים; נדודים; הסתתרות; Piaseczna,Zydaczow,Stanislawow,Poland; Drohobycz (Klinker Zement Gmbh),מחנה; Drohobycz,<>,<>,Poland; Lwow,Lwow,Lwow,Poland; Wolyn,<>,Wolyn,Poland
  זכרונות של Anna Karanter, ילידת 1913 Piaseczna, פולין על קורותיה במחנה לקידוחי נפט ליד Drohobycz, בנדודים עד יערות Wolyn ובעבודה ב-Lwow בזהות בדויה אקציה מספר שבועות לפני חיסול המחנה; ניסיון בריחה כושל והובלה עם האח שעבד בקידוחי נפט במחנה למקום הוצאה להורג; הפרדת האח והאחות ורצח האח עם קבוצת עובדים אחרים בבור ירי ביער הסמוך; החזרה למחנה ובריחה נוספת עם קבלת אזהרה על חיסולו הסופי; נדודים בשדות ובכפרים; יחס עוין של אוקראינים לכל אורך הדרך; הגעה ל-Lwow ועבודה כמשרתת עם תעודה ארית מזויפת; שחרור בידי הצבא האדום.
- זכרונות של Olek, יליד 1934 פולין, על קורותיו במסתור אצל פולנים בצד הארי ונדודים לבדו בעיר בזהות בדויה עד השחרור, OLEK; date empty; התיק נוצר על ידי Zydowska Komisja Historyczna; 28 זיכרונות מכונת כתיבה; O.62/533
  ילדים במסתור; ילדים ומבוגרים; הסתתרות אצל פולנים; יחס האוכלוסיה המקומית; יחס ליהודים; סחיטה; הצד הארי; ילדים יהודים - מאמצי השרדות; מסתור; יחס האוכלוסייה - פולנים; הלשנה; מות קרובי משפחה ומכרים; ברית מילה; זהות בדוייה; אנטישמיות - פולין; עזרה ליהודים - פולין; <>,<>,<>,Poland
  זכרונות של Olek, יליד 1934 פולין, על קורותיו במסתור אצל פולנים בצד הארי ונדודים לבדו בעיר בזהות בדויה עד השחרור העברה בגיל שמונה לצד הארי בידי האם ומגורים אצל מכרה פולניה לקראת סוף שנת 1942; הסתתרות מתחת למיטה בפחד מתמיד מפני ביקורי פתע; ביקורי האם והוצאת תעודה ארית על שם Aleksander Olszynski; הוצאה מן הבית עקב פעילות מחתרתית של הבת וחיפוש צפוי בידי הגסטפו עם עזיבתה; נדודים ברחובות העיר; בדידות מתמדת בחשש לגילוי זהותו היהודית; קיום ממסחר בסיגריות ברחובות; לינה בחורבות בתים; איומים בהלשנה וסחיטה בידי עוברים ושבים; צפיה מרחוק בעשן העולה מן הגטו הבוער; ציפיה ליום השחרור; פגישה עם חייל במדי הצבא הפולני במהלך קרבות רחוב וההבנה שאינו חייב עוד להסתיר את זהותו האמיתית.
- ספר שכתב Natan Gross, יליד 1919 Krakow, פולין על קורותיו וקורות משפחתו ב-Krakow וב-Warszawa בצד הארי בזהות בדויה, date empty; התיק נוצר על ידי Borwicz Michal; 146 ספר זכרונות מכונת כתיבה; O.62/534
  הצד הארי; תעודות מזויפות; אנטישמיות - פולין; הלשנה; יחס האוכלוסיה המקומית; פולנים; אנשי מחתרת; משתפי פעולה פולנים; זהות בדוייה; עזרה ליהודים - פולין; סחיטה; הישרדות; יחס האוכלוסייה - פולנים; מסתור; משתפי פעולה - פולין; Krakow,Krakow,Krakow,Poland; Krakow,גטו; Warszawa,Warszawa,Warszawa,Poland; Borki,<>,<>,Poland; AK - Armia Krajowa
  ספר שכתב Natan Gross, יליד 1919 Krakow, פולין על קורותיו וקורות משפחתו ב-Krakow וב-Warszawa בצד הארי בזהות בדויה הישרדות בגטו Krakow; השגת תעודות מזוייפות; מעבר למסתור בצד הארי עם תעודות מזוייפות ב-10 בדצמבר 1942; מסתור ב-Borki; מעבר ל-Warszawa באפריל 1943 בעקבות חשדות השכנים לגבי זהותם ואיומים בהלשנה; החלפה תכופה של דירות מגורים עקב חשש לגילוי זהותם היהודית של בני המשפחה; סיוע מידי פולנים; גילויי אנטישמיות בקרב הפולנים: אנשי מחתרת, שכנים, עוברים ושבים; קווים לדמויות של פולנים; אמביוולנטיות ביחס ליהודים גם בקרב פולנים אוהדים.
- זכרונות של Estera Gesundheit על קורותיה בגטו Lodz, ב-Auschwitz, ב-Bergen Belsen ובמחנה עבודה ליד Dachau ומות אחותה בהפצצה סמוך לתום המלחמה, Jak przezylam okupacje niemiecka: Godlo: gniew; date empty; התיק נוצר על ידי Zydowska Komisja Historyczna; 4 זיכרונות מכונת כתיבה; O.62/535
  נשים בשואה; אסירות; מחנות מעבר; מחנות עבודה; הפצצות; מות קרובי משפחה ומכרים; מחנות מוות; מחנות נשים; מחנות עבודה בגרמניה; טרנספורטים; Lodz,גטו,Poland; Auschwitz,מחנה,Poland; Bergen Belsen,מחנה,Germany; Dachau,מחנה,Germany
  זכרונות של Estera Gesundheit על קורותיה בגטו Lodz, ב-Auschwitz, ב-Bergen Belsen ובמחנה עבודה ליד Dachau ומות אחותה בהפצצה סמוך לתום המלחמה הבזקי זכרונות של געגועים לאחותה, Hanka; דרכן מגטו Lodz דרך Auschwitz ושהות באוהלים ב-Bergen Belsen; השרדות במשך חודשים במחנה עבודה ליד Dachau הודות לתמיכה שקיבלה מאחותה; חיסול המחנה והובלת האסירות בקרונות חתומים; מות האחות בהפצצת הרכבת ב-20 באפריל 1945; תהיות לגבי תכלית הקיום.
- קטעי זכרונות של Renia Karmel Wolf Rychwach מתקופת המלחמה, Jak przezylam okres okupacji; 1945-12/02/1946; התיק נוצר על ידי Zydowska Komisja Historyczna; 27 זיכרונות מכונת כתיבה; O.62/536
  גירוש ברכבות; גירוש יהודים; מחנות - יחסים בין אסירים; יחסי יהודים ופולנים; צעדות מוות; בתי חולים; ילדים ומבוגרים; גירוש מגטאות; מחנות מוות; עבודה; מחלות; רעב; הלקאות; הסתתרות; מות קרובי משפחה ומכרים; דת ואמונה בזמן השואה; יחס המפקדים במחנה; בונקר; רבנים; Krakow,Krakow,Krakow,Poland; Tarnow,Chelm,Lublin,Poland; Siedliska,<>,<>,Poland; Lublin,Lublin,Lublin,Poland; Majdanek,מחנה,Poland
  קטעי זכרונות של Renia Karmel Wolf Rychwach מתקופת המלחמה קטעי זיכרונות כתובים כתמונות מהזיות במצב של הרדמה למחצה בבית-חולים; אזכורים של ההורים, הדוד הרב, שמות של אנשים, פולנים ויהודים, קטעי דיאלוגים, מראות מאירועים שונים; זכרונות ממחנה Majdanek: עבודה עם חומצה פיקרית; שהות בצריף חולי הטיפוס; צעדת מוות לכיוון צ'כוסלבקיה ללא מזון במשך שבועיים. מקומות מוזכרים: Krakow, Lublin, Tarnow, Siedliska.
- עדות על מחנה Brnenec בצ'כוסלובקיה בימים שלפני ולאחר השחרור, Dni przelomu w obozie Brnenec; 20/11/1946-; התיק נוצר על ידי Zydowska Komisja Historyczna; 27 זיכרונות מכונת כתיבה; O.62/537
  שחרור ממחנות; יחס האוכלוסיה המקומית; הצבא האדום; אסירים יהודים; גרמנים; יחס המפקדים במחנה; חיילים יהודים בצבא אדום; מות קרובי משפחה ומכרים; Brnenec,מחנה; Schindler Oskar
  עדות על מחנה Brnenec בצ'כוסלובקיה בימים שלפני ולאחר השחרור תמורות במצב רוחם ובהתנהגותם של הגרמנים הממונים במפעל; חשש האסירים מפינוי לצעדת מוות ערב כניעתה של גרמניה; פגישות בין Schindler, מנהל המפעל, לבין Leipold, מפקד המחנה ב-Brnenec; ארגון חגיגות יום הולדתו של Schindler ב-28 באפריל 1945 בידי האסירים; ידיעה על מותו של היטלר והורדת דגל גרמניה לחצי התורן; עזיבתו של מפקד המחנה; נאום הפרידה של Schindler ונאומי תודה של האסירים שניצלו הודות לפעילותו; עזיבתו של Schindler ושל השומרים הגרמנים; ארגון משטרה זמנית בקרב האסירים, שנשאה נשק שהשאירו הגרמנים; מפגש עם תושבי Brnenec הצ'כים, שהגיעו למחנה וחילקו מזון לאסירים; כניסת חיילי הצבא האדום ב-9 במאי; הוצאה להורג בתליה של קאפו גרמני שרצח אסירים יהודים במהלך צעדת המוות; מפגשים עם חיילים יהודים בצבא האדום; התנהגותם של אזרחים גרמנים, של שבויים גרמנים ושל אנשי ס"ס לשעבר; תחושת הבדידות וחשש מן העתיד בקרב אסירים רבים, שאיבדו את כל קרוביהם.
- עדות של M. Margulies על חיסול גטו Lodz, Likwidacja ghetta lodzkiego; date empty; התיק נוצר על ידי Zydowska Komisja Historyczna; 12 עדות מכונת כתיבה; O.62/538
  חיסול גטו; יודנרט; גירוש לאושוויץ; גירוש מגטאות; גירוש ברכבות; Lodz,גטו,Poland; Biebow Hans; רומקובסקי מרדכי חיים (1887 - 1944); גירוש למחנה מוות
  עדות של M. Margulies על חיסול גטו Lodz פירוט הסיבות למשך קיומו של גטו Lodz לתקופה ארוכה יותר משאר הגטאות בפולין; הודעתו של Rumkowski, ראש היודנרט ב-Lodz, על פקודת הגרמנים להעברת כל תושבי הגטו למקום אחר ב-2 באוגוסט 1944; ערב הגירוש היו בגטו 75,000 יהודים; סירוב תושבי הגטו להתייצב לגירוש מרצון; נאומים של Rumkowski ו-Biebow בניסיון לשכנע את היהודים להתייצב לגירוש בימים הראשונים לאחר פרסום הצו; גירוש המוני בקרונות חתומים של אלפי יהודים החל מ-8 באוגוסט 1944 תוך אקציות ברחובות הגטו, שצומצם באופן שיטתי; גירוש Rumkowski ובני משפחתו; היוותרם של כ-1,200 איש בגטו בתחילת אוקטובר 1944; מניעת רצח המוני של אחרוני היהודים שהועסקו בפינוי וניקיון הגטו, הודות למתקפת הצבא האדום בינואר 1945.
- זכרונות על הגירוש מגטו Warszawa, האקציות, והגירוש ל-Treblinka, date empty; התיק נוצר על ידי Zydowska Komisja Historyczna; 25 זיכרונות מכונת כתיבה; O.62/539
  עבודה; אקציות; טרנספורטים; הפרדה בין הורים לילדים; גירוש ברכבות; גירוש מגטאות; רכבת המוות; ילדים ומבוגרים; Warszawa Umschlagplatz,אתר רצח; Warszawa,גטו; Treblinka,מחנה השמדה,Poland; גטו Warszawa; מפעלים כלכליים; גירוש למחנה מוות
  זכרונות על הגירוש מגטו Warszawa, האקציות, והגירוש ל-Treblinka הודעה על גירוש היהודים מגטו Warszawa ב-22 ביולי 1942 פרט למועסקים במפעלים גרמניים, בבתי-חולים, במשטרת הסדר ובקהילה; המצאת תעודות עבודה במפעל גרמני עבור ההורים וקבלת תעודה של סטודנט המועסק בבית-חולים; מעבר כל המשפחה למקום מגורים בבית החרושת הגרמני; גירוש העובדים מבית החרושת ל"אומשלגפלץ" בספטמבר 1942; נסיעה בקרון רכבת בקבוצה של 140 איש ללא מים ליעד לא ידוע; הכניסה ל-Treblinka: הפרדה בין גברים ונשים וריצה תחת איומים ומכות בפרוזדור בין גדרות תיל.
- עדות של Lejzer Schenkel, יליד 1925 Gorlice, פולין על פעילות התיאטרון במחנה Czestochowa מ-18 בספטמבר 1943 ועד 17 בינואר 1945, date empty; התיק נוצר על ידי Zydowska Komisja Historyczna; 2 עדות מכונת כתיבה; O.62/54
  מחנה אסירים; מחנות עבודה; תיאטרון; אמנות; שחקנים בתיאטרון; אסירים יהודים; תרבות במחנות; שחקנים יהודים; Gorlice,Gorlice,Krakow,Poland; Czestochowa,מחנה
  עדות של Lejzer Schenkel, יליד 1925 Gorlice, פולין על פעילות התיאטרון במחנה Czestochowa מ-18 בספטמבר 1943 ועד 17 בינואר 1945 ייסוד התיאטרון "Mongolkabaret" עבור אסירי המחנה ביוזמתו של Schenkel ובשיתופם של Kirschenbaum, Brener ו-Weiss; עריכת ההצגות במבנה שהכיל כ-400 צופים; ההצגה הראשונה: נאום של Kirschenbaum ותיאור חיי המחנה מרגע הגעתם של האסירים למקום; כיכר פעילות עבור אמנים ומשוררים במחנה; יחסם של הגרמנים לתיאטרון האסירים כאל גן חיות.
- זכרונות מהוצאה פומבית להורג של ארבע נשים יהודיות מפולין שהשתתפו בהכנות למרד הזונדרקומנדו ב-Auschwitz בחודש ינואר 1945, Pamieci czterech bezimiennych bohaterek Zydowek z Polski; 01/1945-01/1947; התיק נוצר על ידי Zydowska Komisja Historyczna; 6 זיכרונות מכונת כתיבה העתק; O.62/540
  תלייה; נשים בשואה; Sonderkommando; אסירים יהודים; מחנות מוות; מורדים במחנות - פולין; הוצאות להורג; אסירות; קרמטוריום; Auschwitz,מחנה,Poland; מרד הזונדרקומנדו ב-Auschwitz ב-7 באוקטובר 1944
  זכרונות מהוצאה פומבית להורג של ארבע נשים יהודיות מפולין שהשתתפו בהכנות למרד הזונדרקומנדו ב-Auschwitz בחודש ינואר 1945 עבודה במשרד רישום עם אסירות אחרות בנות לאומים שונים; הודעת המפקדת הגרמניה על הכנות לתליה פומבית של ארבע נשים, שהשתתפו בהכנות למרד הזונדרקומנדו באוקטובר 1944; איסוף האסירים במגרש המסדרים לצפות בתליית הנשים; קריאה לנקמה של אחת הנערות רגע לפני מותה; תגובות האסירים.